臺灣高等法院臺南分院民事判決　　100年度上字第81號
上　 訴　 人　張秀真
兼法定代理人　馮在城
共　　　　同
訴 訟 代理人　嚴庚辰　律師
複　代 理 人　林琦勝　律師
被　上 訴 人　戴德森醫療財團法人嘉義基督教醫院
法 定 代理人　陳誠仁
訴 訟 代理人　黃裕中　律師
上列當事人間請求給付醫療費用事件，上訴人對於中華民國100
年2 月9日臺灣嘉義地方法院第一審判決（98年度訴字第675號）
提起上訴，本院於100年6月14日言詞辯論終結，判決如下：
    主  文
原判決關於命上訴人張秀真不真正連帶給付及假執行之宣告，暨
負擔訴訟費用部分之裁判均廢棄。
上開廢棄部分，被上訴人在第一審之訴及其假執行之聲請均駁回
。
其餘上訴駁回。
第一、二審訴訟費用均由上訴人馮在城負擔。
    事實及理由
一被上訴人主張略以：
(一)、上訴人馮在城於民國（下同）96年11月28日將其配偶即上訴
    人張秀真自財團法人彰化基督教醫院（下稱彰基醫院）轉至
    被上訴人醫院住院，而上訴人張秀真於前述彰基醫院出院時
    已呈現植物人狀態，並於97年3月19日經原審法院以97年度
    禁字第28號民事裁定為監護宣告，並選任上訴人馮在城為其
    監護人。迄至98年3月25日經上訴人馮在城同意並簽具緊急
    處置同意書，轉往被上訴人醫院所屬護理之家繼續照護迄今
    。上訴人除支付第一次住院照服員費用新臺幣（下同）32,0
    00元外，迄至98年10月31日止，計積欠：自96年11月28日至
    98年3月25日之住院費用1,178,453元、97年1月7日至98年3
    月14日之住院看護費849,000元及96年11月28日至98年10月2
    日之門診費用9,640元、護理之家照護費、耗材費、陪診費
    及代繳福音診所門診費、代購物品等費用共236,095元，總
    計2,273,188元尚未繳納，經被上訴人醫院多次催繳，上訴
    人均未置理或以上訴人張秀真轉往被上訴人醫院護理之家繼
    續照護，非屬醫療契約之範圍而拒不付款，或有報酬後付原
    則之適用，然醫療契約之性質應屬委任契約或近似委任契約
    之非典型契約，因此醫療費用依契約約定應為每月結算，否
    則，若上訴人馮在城不將上訴人張秀真帶回照護，被上訴人
    豈非永遠不能向上訴人請求醫療及照護等費用。又上訴人張
    秀真在被上訴人醫院治療、照護期間，均由上訴人馮在城與
    被上訴人醫院所屬人員接洽，是上訴人二人與被上訴人醫院
    間就本件醫療行為分別存有契約關係，對所生之醫療費用應
    屬不真正連帶債務等語。為此，依民法第153條第1項、第53
    0條之規定，本於兩造間之醫療契約提起本訴，並聲明：上
    訴人應給付被上訴人2,273,188元，及自起訴狀繕本送達翌
    日（即98年12月2日）起，至清償日止，按年息5%計算之利
    息，如任一被告為全部或一部之給付時，他被告於該給付範
    圍內同免給付之義務之判決。原審為被上訴人勝訴之判決，
    並無不合，上訴人之上訴為無理由。
(二)、聲明：
  1.上訴駁回。
  2.第二審訴訟費用由上訴人負擔。
二、上訴人抗辯略以：
(一)、與被上訴人成立醫療契約者係上訴人張秀真，上訴人馮在城
    並未與被上訴人成立醫療契約，故被上訴人基於醫療契約法
    律關係向上訴人馮在城請求給付醫療費用並無理由。
(二)、緣訴外人呂怡儀醫師係受雇於被上訴人醫院擔任急診室主治
    醫師，為被上訴人醫院之履行輔助人，於96年10月19日下午
    4時14分許，上訴人張秀真在上訴人馮在城陪同下，前往被
    上訴人醫院急診室接受呂怡儀醫師之診治，呂醫師安排上訴
    人張秀真做頭部電腦斷層掃描及抽血檢驗，竟疏未注意，當
    時被告張秀真腦部依電腦斷層掃描及抽血檢驗結果，大腦蜘
    蛛膜下腔實有三處正處於出血狀態，然呂醫師於前述檢查完
    畢後，僅給予針劑治療、開立口服藥，另囑咐門診追蹤治療
    ，疏未就被告張秀真腦部之出血症狀，予以即時醫治，以致
    延誤治療之最佳時機，致使上訴人張秀真於96年10月25日晚
    上8時25分許，因大腦蜘蛛膜下腔再出血，而喪失意識並昏
    迷至今，已呈植物人狀態，對於前述情形，上訴人馮在城業
    已向嘉義地檢署提出業務過失致重傷之告訴，目前由嘉義地
    檢署以98年度偵續字第55號偵辦中。
(三)、上訴人張秀真係因被上訴人醫療契約履行輔助人呂怡儀醫師
    之疏失而致呈植物人，其所衍生之後續醫療費用既屬被上訴
    人應負損害賠償之範圍內，則依法理被上訴人自不得向上訴
    人請求。再者，本件醫療尚未完成，依勞務性契約「報酬後
    付」之原則，醫療費用應在醫療完成時給付，則被上訴人在
    醫療尚未完成時請求給付，與法亦有末合。
(四)、縱認被上訴人醫院得向上訴人請求前述費用，因被上訴人醫
    院有民法第544條所定債務不履行之損害賠償責任及民法第1
    88條所規定之雇用人之連帶損害賠償責任，賠償範圍依民法
    第193條規定包括醫療費用（屬增加生活上之需要），張秀
    真依上開法律規定得向被上訴人請求損害賠償，並以之與被
    上訴人之醫療費用相抵銷。
(五)、再者，被上訴人醫院就住院看護費用請求849,000元、護理
    之家照護費、耗材費、陪診費及代繳福音診所門診費、代購
    物品等費用計請求236,095元，除代購1,000元物品，確為上
    訴人馮在城所指示外，均非原先醫療契約範圍內，被上訴人
    基於醫療契約請求並無理由。
(六)、聲明：
  1.原判決不利於上訴人部分均廢棄。
  2.前項廢棄部分被上訴人在第一審之訴及假執行聲請均駁回。
  3.第一、二審訴訟費用由被上訴人負擔。
三、兩造不爭執事項：
(一)、上訴人馮在城於96年11月28日將其配偶即上訴人張秀真轉至
    被上訴人醫院診治，由神經外科醫師黃國倉擔任主治醫師並
    安排住院，而上訴人張秀真於轉至被上訴人醫院時已呈現植
    物人狀態。
(二)、上訴人張秀真經原審法院於97年3月19日以97年度禁字第28
    號民事裁定，宣告上訴人張秀真為受監護人，並選任上訴人
    馮在城為其監護人。
(三)、自96年11月28日起至98年3月25日張秀真經上訴人馮在城同
    意並簽具緊急處置同意書，轉往被上訴人醫院所屬護理之家
    繼續照護迄今，上訴人除支付第一次住院照服員費用32,000
    元外，迄至98年10月31日止，計積欠：自96年11月28日至98
    年3月25日之住院費用1,178,453元、97年1月7日至98年3月1
    4日之住院看護費849,000元及96年11月28日至98年10月2日
    之門診費用9,640元、護理之家照護費、耗材費、陪診費及
    代繳福音診所門診費、代購物品等費用共236,095元，總計2
    ,273,188元尚未繳納，經被上訴人醫院多次催繳，惟上訴人
    均未置理，迄未清償。
(四)、以上事實並有被上訴人提出之住院費用明細、聘僱照服員費
    用明細統計表、門診費用明細及照護費與相關耗材等明細、
    住院同意書、手術同意書、統一發票影本等件為證（見原審
    卷第4至10頁、第59至95頁），復有台灣嘉義地院97年度禁
    字第28號民事裁定（見原審卷第29頁）在卷可參，自可信為
    真實。
四、本件爭執事項：
(一)、本件醫療契約係被上訴人與何人訂立？
(二)、被上訴人之受雇醫師呂怡儀對上訴人張秀真之醫療行為是否
    有疏失，被上訴人應否負債務不履行之損害賠償？或僱用人
    損害賠償責任？
(三)、被上訴人請求上訴人給付醫療費用計2,273,188元有無理由
    ？
五、本院之判斷：
(一)、本件醫療契約係被上訴人與何人訂立？
  1.按醫療契約係醫師或醫院提供特殊之醫療技能、知識、技術
    與病患，為之診治疾病，所訂立之契約，其契約之性質，屬
    委任契約、或近似委任契約之非典型契約。而依民法第153
    條第1項規定當事人互相意思表示一致，無論其為明示或默
    示，契約即為成立，是要約與承諾由當事人意思自由為之，
    如不承諾，亦不須通知，此為一般情形，惟由於開業醫師或
    醫療機構通常有承受委託處理一定事務之公然表示，所以對
    於該事務之委託，不即為拒絕之通知時，依民法第530條即
    視為允受委任。典型的醫療契約固係由病人與開業醫師或醫
    療機構締結，但在病人係無行為能力之植物人，並無締結契
    約之意思能力，其由法定代理人、監護人送醫者，或係病人
    之法定代理人代理締結醫療契約，或係法定代理人以自己之
    名義為病人之利益而締結。前者該無行為能力人仍不失其為
    該醫療契約之當事人。而後者該無行為能力僅是該醫療契約
    之受益第三人。
  2.查被上訴人固主張上訴人張秀真在被上訴人醫院治療、照護
    期間，均由上訴人馮在城與被上訴人醫院所屬人員接洽，上
    訴人張秀真、馮在城與被上訴人醫院間就本件醫療行為分別
    存有契約關係，對所生之醫療費用應屬不真正連帶債務等語
    。而上訴人則抗辯本件醫療契約存在被上訴人與上訴人張秀
    真間，上訴人馮在城與被上訴人間並無任何契約關係云云。
    惟查：
    (1)上訴人馮在城於96年11月28日將其配偶即上訴人張秀真轉
      至被上訴人醫院診治，由神經外科醫師黃國倉擔任主治醫
      師並安排住院，而上訴人張秀真於轉至被上訴人醫院時已
      呈現植物人狀態，其並經原審法院以97年度禁字第28號民
      事裁定，宣告上訴人張秀真為受監護人，並選任上訴人馮
      在城為其監護人，為兩造所不爭執之事實。是上訴人馮在
      城將上訴人張秀真送醫時，上訴人張秀真並無行為能力，
      自無法與被上訴人締結本件醫療契約，甚為明確。
    (2)次查上訴人馮在城為上訴人張秀真之配偶，並經原法院97
      年度禁字第28號民事裁定，選任為受監護人張秀真之監護
      人，以護養療治受監護人張秀真之身體。又上訴人張秀真
      係於96年11月28日由上訴人馮在城將其自彰基醫院轉至被
      上訴人醫院，由神經外科醫師主治並安排住院，迄至98年
      3月25日經上訴人馮在城同意後，辦理轉往被上訴人醫院
      所屬護理之家繼續照護迄今，並由上訴人馮在城支付第一
      次住院照服員費用32,000元，已如前述。參以上訴人張秀
      真於96年11月28日住院時，係由上訴人馮在城辦理相關入
      院手續，上訴人馮在城簽立之住院人張秀真住院同意書，
      已詳明載列：「立同意書人同意住院人張秀真因傷病入住
      貴院診療，…立同意書人或住院人已詳閱『嘉義基督教醫
      院住院須知』，同意配合其相關規定與注意事項。」、「
      如有爭訟時，住院人、立同意書人同意以嘉義地方法院為
      第一審管轄法院」、「立同意書人或住院人同意住院費用
      ，依全民健康保險法給付之規定，若以健保身分入住非健
      保病房院自付病房差額費用，收費明細如下」等語，並由
      上訴人馮在城在立同意書人欄及病房等級、健保身分差額
      及病房號後簽名無誤，此有該住院同意書影本附卷可憑（
      見原審卷第59頁）。又上訴人馮在城並於98年3月2日、同
      年月19日之放射線特殊檢查(CT/IVU)注射顯影劑說明書自
      費同意書欄簽立「本人了解因醫療保險未對所有疾病類別
      都給付費用，故同意自行負擔自費顯影劑費用」，有放射
      線特殊檢查(CT/IVU)注射顯影劑說明書附卷可參（見原審
      卷第91頁背面、第93頁背面）；再者，上訴人馮在城亦自
      陳：於96年10月至11月28間上訴人張秀真在彰基醫院就醫
      ，係由其將上訴人張秀真送醫，相關手續都是其辦理，在
      該醫院之醫療費用都由其繳納，未積欠該醫院醫療費用等
      語（見本院卷第100頁）。再審酌，上訴人張秀真與馮在
      城為夫妻關係，馮在城本有扶養張秀真之義務，於張秀真
      已受禁治產宣告，馮在城又為其監護人，並有養護治療禁
      治產人張秀真身體之責。上訴人馮在城將張秀真送至被上
      訴人醫院，與被上訴人醫院所屬人員接洽，上訴人馮在城
      既未表明其僅代理上訴人張秀真為相關醫療契約，並以自
      己名義並逕自在非關健保給付之醫療事項及相關醫療文件
      具名或自行繳納部分醫療費用，是應認系爭醫療契約係上
      訴人馮在城係以自己之名義為病人即其妻（並為受監護人
      ）之利益而締結，無行為能力之上訴人張秀真僅是該醫療
      契約之受益第三人而已，而非契約之當事人。是上訴人馮
      在城抗辯伊非契約當事人及被上訴人主張張秀真為契約當
      事人部分均非可採。
(二)、被上訴人之受雇醫師呂怡儀對上訴人張秀真之醫療行為是否
    有疏失，被上訴人應否負債務不履行之損害賠償？或僱用人
    損害賠償責任？
  1.上訴人抗辯：因被上訴人醫院受雇之呂怡儀醫師疏未注意上
    訴人張秀真腦部依電腦斷層掃描及抽血檢驗結果，大腦蜘蛛
    膜下腔實有三處正處於出血狀態，然呂怡儀醫師於前揭檢查
    完畢後，僅給予針劑治療及開立口服藥，另囑咐門診追蹤治
    療，疏未就上訴人張秀真腦部之出血症狀，予以即時醫治，
    致延誤治療之最佳時機，造成上訴人張秀真嗣因大腦蜘蛛膜
    下腔再出血，而喪失意識並昏迷至今，上訴人應就履行輔助
    人呂怡儀醫師之醫療行為負過失侵權行為及債務不履行之賠
    償責任云云。然查：
    (1)按因故意或過失，不法侵害他人之權利者，負損害賠償責
      任。民法第184條第1項前段定有明文。而過失者即注意義
      務之違反，已如前，醫療過失即係違反注意義務之謂。至
      侵權行為之過失與債務不履行之過失，其根據之理論或有
      差異，惟本質上均以違反注意之義務為基礎，則無不同。
      惟近來社會活動經常伴隨著高度之危險，過失理論，遂轉
      而強調「結果迴避義務」易言之，在有關過失之判斷標準
      上，結果迴避義務之是否違反，自然成為判斷過失之主要
      依據之一，即醫護人員對於該傷害結果之發生是否有所預
      見，且於當時情況下，以斯時之醫療水準、設備、醫護人
      員之經驗等主、客觀因素綜合判斷，是否有預見及避免結
      果發生之可能性。倘醫護人員所為之醫療行為，無悖於醫
      學知識及現行醫療常規，則難認為有過失。
    (2)查訴外人呂怡儀於被訴業務過失傷害刑案偵查中，辯稱：
      伊依據病人張秀真當日之口述，她頭痛想吐之症狀已經有
      3天，當時病人意識清楚，並無肢體乏力現象，且血壓正
      常，病人亦自述腦部左側額葉，曾因腫瘤開過切除手術，
      伊在為病人作完腦部電腦斷層掃瞄後，伊曾向病人解釋她
      之左側額葉有低密度之病灶，且電腦斷層掃瞄結果亦顯示
      病人開刀後之組織周邊有高密度之亮點，伊當時懷疑有可
      能是病人的腦瘤復發，而就當時檢驗結果及病人臨床症狀
      ，伊一時之間無法確定究竟是病人腦瘤復發，或是其他病
      變，所以伊才建議病人盡快回她之前做過腦部手術之高雄
      長庚醫院做檢驗，伊自認為有盡到告知義務等語。張秀真
      腦部左側額葉曾因腫瘤施作切除手術，且伊確實曾告知馮
      在城、張秀真應至高雄長庚醫院回診檢驗等情，業經上訴
      人馮在城於刑事偵查自承明確（見台灣嘉義地方法院檢察
      署97年度交查字第586號卷第22頁），雖上訴人於本院否
      認呂怡儀有要告知應回原醫師回診乙節，顯非可取。
    (3)又證人吳啟順即嘉基醫院神經內科主治醫師於刑事偵查中
      證稱：病人張秀真先於96年10月16日因頭痛向伊求診，當
      時她除頭痛外並無其他臨床症狀，隔3天後即96年10月19
      日，張秀真因急診接受呂怡儀診治，隔4天後即96年10月
      23日，她的先生馮在城拿著張秀真的病歷又來向伊求診，
      伊告訴馮在城說，張秀真之腦部檢驗報告出現不正常的高
      訊號，但是在報告上不會直接描述其腦部是否有出血現象
      ，而這種不正常訊號又與腦瘤之訊號有重疊，所以必須作
      進一步檢查才能斷定原因，因為急診之治療流程與一般門
      診不同，就本件病人病歷及檢驗報告顯示，呂怡儀都有完
      成該有之醫療程序，本件病人情況是屬於複雜個案，因為
      她曾開腦之部位與出現不正常訊號之部位很接近，所以也
      有可能作出是病人先前腦瘤復發之診斷，很難立即斷定異
      常原因等語，並有上訴人張秀真之嘉基醫院病歷、護理紀
      錄及檢驗報告之影本等附刑事偵查在卷可憑，此經本院調
      閱上刑事偵查卷查核無誤，可認訴外人呂怡儀對上訴人張
      秀真確有為問診、身體理學檢查、腦部電腦斷層掃瞄、血
      液檢驗、開立適應症狀藥物、囑咐門診追蹤治療等符合現
      行醫療常規之診治行為。
    (4)另台灣嘉義地方法院檢察署就呂怡儀醫師所為之治療行為
      是否涉有醫療疏失乙節送請行政院衛生署醫事審議委員會
      （下稱醫審會）為鑑定，其第一次鑑定意見認為：「病人
      （即上訴人張秀真）於96年10月19日頭部電腦斷層檢查影
      像，可看出左側額葉有明顯低密度病灶，且在蝶鞍上腦池
      （Suprasel larcistern）旁與周圍腦實質有高密度之變
      化。由於病人過去曾有腦腫瘤手術之病史，因此其腦部結
      構及影像表現與正常人不同，欲從該電腦斷層影像診斷蜘
      蛛膜下腔出血有實質困難；因為病人於96年10月19日症狀
      發作已3天，若原先有蜘蛛膜下腔出血，此時已部分被吸
      收，而從頭部電腦斷層掃描中難以判斷，且病人4天後至
      門診就醫時，病情仍穩定。直至10月25日住院2天後病情
      始有變化。所以，就急診處置而言，約診至門診追蹤為可
      接受之處置，尚難認其有延誤。」等語，有行政院衛生署
      98年4月2日編號第0000000號該署醫審會鑑定書可按（見
      原審卷第117至118頁）。
    (5)就上訴人復以本件係於4天後，由上訴人馮在城單獨攜帶
      上訴人張秀真病歷至門診就醫，經證人吳啟順（嘉基醫院
      神經內科主治醫師）將CT調出觀看後，立即判斷病患腦部
      已有出血，始安排住院，則前述之鑑定，是否僅係就電腦
      斷層影像予以切割而為判斷，並未參酌驗血報告呈現血紅
      素太低之數據，上訴人就此部分之醫療過程是否涉有疏失
      為由，聲請再為鑑定。依此，第二次鑑定結果認：「病人
      於96年10月19 日於嘉義基督教醫院急診處之電腦斷層影
      像，呈現左額葉低密度區塊併蝶鞍上腦池脊液高密度變化
      之病灶。當時呂怡儀醫師曾注意判讀電腦斷層並記載於病
      歷，隔日放射診斷專科醫師報告亦提及此病灶可能為腦瘤
      散佈所致，故要在當時急診確認病灶為蜘蛛膜下腔出血，
      實屬困難；就醫學原理而言，蜘蛛膜下腔出血與血紅素太
      低極少存在因果關係。一般而言，出血量200至250毫升，
      方使血紅素下降1單位（1g/dl），而顱腔內容量扣除腦實
      質後，並無法容納此等之血量，故無論各種原因之顱內出
      血，均極少造成血紅素低下，反之，血紅素低下，亦不會
      令醫師考慮腦出血之判斷，故以此點，實難論斷該醫療過
      程涉有疏失。」有行政院衛生署99年8月11日編號第00000
      00號該署醫事審議委員會鑑定書可按（見原審卷第119至1
      20頁）。
    (6)次查，上訴人再以前揭事由聲請該署醫事審議委員會鑑定
      ，經該會鑑定後函覆稱：「就提問事項所詢疑義：血紅素
      低下，不會令醫師考慮顱內出血之診斷；就其他提問事項
      所詢問題：本案腦部斷層掃描結果，顯示之影像，可能為
      腫瘤之相關變化，隔日放射線診斷專科醫師報告亦如此建
      議。急診時就要確認蜘蛛膜下腔出血，實屬困難。約診至
      門診追蹤為可接受之處置，尚難認其有延誤。」有該署99
      年12月7日衛署醫字第0990031319號書函影本可按（見原
      審卷第145頁）。
    (7)又前揭鑑定報告，係依據上訴人張秀真於被上訴人醫院相
      關病歷資料及醫學原理所為之鑑定，其專業意見應屬公正
      客觀而可採認，該鑑定意見既認定呂怡儀醫師對上訴人張
      秀真急診所為之治療及處置並無不當。再者，上訴人張秀
      真於91年間於高雄長庚醫院額葉惡性腫瘤術後，僅於92年
      1月28日至被上訴人嘉基醫院門診取藥、於94年1月24日由
      嘉義市西區衛生局送交子宮頸抹片檢查單，及於96年10月
      16日門診主訴頭痛，由訴外人吳啟順醫師診治，至96年10
      月19日急診，此有被上訴人提出之病歷資料影本，及原審
      向該署中央健康保險局調取上訴人張秀真自91年11月至96
      年10月30日止之醫療費用申報資料可稽（見原審卷第107
      至110頁、121至124頁）。足見上訴人張秀真於術後，並
      未在被上訴人醫院門診追蹤，而當時急診處呂怡儀醫師曾
      注意判讀電腦斷層並記載於病歷，翌日放射線診斷專科醫
      師報告亦提及此病灶可能為腦瘤散佈所致，故要在當時急
      診確認病灶為蜘蛛膜下腔出血，在醫療上確屬困難。再者
      ，上訴人張秀真腦部左側額葉曾因腫瘤施作切除手術，而
      呂怡儀醫師曾醫囑若病情轉壞，應請盡快返回急診就診，
      並確實告知上訴人馮在城上訴人張秀真應至高雄長庚醫院
      回診檢驗等情，有嘉基醫院病歷資料醫師建議欄可憑，並
      為上訴人所不爭執，且馮在城於刑事偵查中，亦自承上情
      ，前已詳述，呂怡儀醫師前述急診醫療行為，既符合醫療
      常規，難認訴外人呂怡儀有何醫療疏失行為。
    (8)綜上，上訴人抗辯被上訴人之醫師執行醫療行為時，因疏
      未注意上訴人張秀真腦部依電腦斷層掃描及抽血檢驗結果
      ，僅給予針劑治療及開立口服藥，另囑咐門診追蹤治療，
      疏未就腦部之出血症狀，予以即時醫治，致延誤治療之最
      佳時機，造成上訴人張秀真嗣因大腦蜘蛛膜下腔再出血，
      而喪失意識並昏迷至今，訴外人呂怡儀有過失，而被上訴
      人對訴外人呂怡儀之過失應負僱用人責任云云，尚非可採
      。
  2.至上訴人抗辯被上訴人因履行輔助人訴外人呂怡儀醫療疏失
    ，而未依債務本旨而為給付，而有債務不履行之情形，應負
    賠償責任。按醫療契約係醫師或醫院提供特殊之醫療技能、
    知識、技術與病患，為之診治疾病，所訂立之契約，其契約
    之性質，屬委任契約或近似委任契約之非典型契約（最高法
    院97年度台上字第1000號判決意旨參照）。又民法第544條
    受任人之損害賠償責任，須以受任人處理委任事務有過失或
    逾越權限之行為為限。而查，訴外人呂怡儀醫師就上訴人張
    秀真在急診處門診之醫療過程及處置，已盡診療應注意之義
    務，並無何疏失，已詳見前述，而呂怡儀醫師曾醫囑若病情
    轉壞，應請盡快返回急診就診，並確實告知上訴人馮在城、
    張秀真應至高雄長庚醫院回診檢驗，且就醫學原理而言，蜘
    蛛膜下腔出血與血紅素太低極少存在因果關係，血紅素低下
    ，亦不會令醫師考慮腦出血之判斷，難認被上訴人該醫療過
    程涉有疏失。是以，上訴人張秀真嗣因大腦蜘蛛膜下腔出血
    ，而喪失意識並昏迷至今，難認被上訴人或其履行輔助人有
    欠缺善良管理人之注意而有過失或逾越權限之情事，則上訴
    人抗辯被上訴人有民法第544條規定債務不履行之情事或受
    委任事務有過失，均難採認。
  3.上訴人又辯稱上訴人張秀真既係因被上訴人醫院醫療契約履
    行輔助人之疏失而致呈植物人，其所衍生之後續醫療費用既
    屬被上訴人應負損害賠償之範圍內，則依法理，被上訴人自
    不得請求云云。然被上訴人對上訴人張秀真所為醫療行為之
    相關費用，與被上訴人有醫療無疏失所致之損害賠償，兩者
    之間本欠缺互為給付之對價關係，上訴人自無以此拒絕給付
    此部分醫療相關費用之餘地；況訴外人呂怡儀之醫療行為及
    處置符合醫療常規並無過失，而被上訴人或其履行輔助人既
    未有欠缺善良管理人之注意而有過失或逾越權限之情事，已
    詳見上述，上訴人此部分抗辯，亦顯屬無據。又上訴人再抗
    辯其以損害賠償額與醫療費用互為抵銷云云，如前所述，被
    上訴人既無侵權行為或債務不履行之損害賠償義務，上訴人
    抵銷之抗辯，委無足取。
(三)、被上訴人是否可請求上訴人給付醫療費用計2,273,188元？
  1.上訴人固不爭執迄至98年10月31日止，計積欠：自96年11月
    28日至98年3月25日之住院費用1,178,453元、97年1月7日至
    98年3月14日之住院看護費849,000元及96年11月28日至98年
    10月2日之門診費用9,640元、護理之家照護費、耗材費、陪
    診費及代繳福音診所門診費、代購物品等費用共236,095元
    ，總計2,273,188元之事實，惟抗辯本件醫療尚未完成，依
    勞務性契約「報酬後付」，被上訴人尚不得為請求云云。然
    查：
    (1)按醫療契約之內容係由病患委託醫師完成適當診療事務為
      目的之勞務給付，而醫療行為具有高度之危險性及不確定
      性，通常無法保證達成一定之效果，且我國民法關於委任
      之事項，包括事實行為在內，並得約定報酬，是以除非當
      事人雙方有包醫（治癒）或完成一定明確事項為目的之特
      約，應認其性質係承攬契約外，醫療行為之屬性應為委任
      契約或近似委任契約之非典型契約，此有最高法院97年度
      台上字第1000號判決意旨可資參照。此因，醫療行為具有
      高度之專業性及裁量性，病患通常無從預知醫療給付之細
      節；而醫師囿於病患之專屬性，亦難於締約時即確定給付
      之內容，是以醫病雙方僅就醫療事務之處理為如本件治療
      身體疾病之約定時，既非約明特定之診療結果，則醫師僅
      須就約定事項為處理，即屬履行債務，無須擔保該醫療工
      作之完成或其診療效果。故醫師於醫療契約所負之醫療債
      務，僅係為克服疾病之手段而實施之「手段債務」，並非
      為達特定結果或予治癒之「結果債務」。又依民法第491
      條第1項規定，承攬契約之承攬人，倘未完成承攬之工作
      ，即無報酬請求權。此與委任契約之受任人，於受委託事
      務處理完畢，不論有無結果，均得請求報酬之情形不同。
      本件兩造之醫療契約，應為委任契約或近似委任契約之非
      典型契約，此亦為兩造所不爭執。而依勞務性契約「報酬
      後付」之原則，若無特約或習慣，醫療費用固以醫療行為
      完成時支付為原則。惟於病患住院治療之情形，苟其住院
      超過相當期間，已發生之醫療費用既屬可得確定，若認必
      俟出院之時始得請求全部之醫療費用，對於醫院而言，殊
      非事理之平，是故，各該醫院就住院病患之醫療費用，概
      皆分段結算並開立單據請求繳納，此為眾所周知之社會常
      態。況醫療之相關費用，性質上係屬可分之債，縱有尚未
      進行之醫療療程部份，仍不影響其他部分已經完成給付之
      報酬請求權利，則為當然之解釋。
    (2)查上訴人馮在城於96年11月28日將上訴人張秀真轉至被上
      訴人醫院，由被上訴人之醫師安排住院，迄至98年3月25
      日經上訴人馮在城同意及簽具緊急處置同意書，轉往被上
      訴人醫院所屬護理之家繼續照護迄今，上訴人馮在城除支
      付第一次住院照服員費用32,000元外，迄至98年10月31日
      止，總計2,273,188元，均尚未繳納等事實，詳見上述。
      本院參以被告張秀真於96年11月28日入院，已於98年3月2
      5日出院，並已轉至被上訴人所屬護理之家照護迄今，而
      其積欠被上訴人之前述醫療費用均係98年10月31日以前，
      被上訴人完成適當診療、照護等醫療事務，已發生之費用
      ，揆諸前開說明，被上訴人自得就該醫療費用為請求。上
      訴人以本件醫療尚未完成，被上訴人尚不得為請求置辯，
      顯非可取。至上訴人援引最高法院89年度台上字第2663號
      判決為抗辯，然該判決係指在病人未給付醫療費用前，依
      報酬後付原則，醫院或醫師有先行給付之義務，不能因其
      欠繳醫療費用，而主張同時履行抗辯，停止對其作醫療服
      務而言，顯與本件被上訴人業已完成各階段醫療療程有別
      ，自難資為拒絕支付醫療費用之依據，附此敘明。
  2.上訴人又抗辯被上訴人請求之費用，就住院看護費849,000
    元、護理之家照護費、耗材費、陪診費及代繳福音診所門診
    費、代購物品等費用共236,095元，除代購1,000元物品，確
    為上訴人馮在城所指示外，均非原先醫療契約範圍內，被上
    訴人醫院基於醫療契約請求，並無理由云云。然查，如前所
    述，上訴人馮在城於96年11月28日將其配偶即上訴人張秀真
    送至被上訴人醫院住院，至98年3月25日經上訴人馮在城之
    同意，並辦理轉往被上訴人醫院所屬護理之家繼續照護迄今
    ，有關張秀真自97年1月7日至98年3月14日之住院看護費849
    ,000元及96年11月28日至98年10月2日之門診費用9,640元、
    護理之家照護費、耗材費、陪診費及代繳福音診所門診費、
    代購物品等費用共236,095元尚未繳納，已見上述，並為上
    訴人不爭執；而上訴人馮在城與被上訴人間就張秀真之相關
    醫療及轉往被上訴人醫院所屬護理之家繼續照護等必要之點
    ，既已互相表示一致，且張秀真確在被上訴人之醫院及所屬
    護理之家接受治療及繼續照護，則其醫療及照護契約即已成
    立，被上訴人請求前揭費用，自屬有據。上訴人抗辯被上訴
    人醫院就住院看護費用849,000元、護理之家照護費、耗材
    費、陪診費及代繳福音診所門診費、代購物品等費用計請求
    236,095元（即236,095元，除代馮在城指示代購1,000元物
    品），均非原先醫療契約範圍內，不可請求，洵非可採。
  3.上訴人另抗辯依上訴人馮在城之私人筆記記錄資料，於97年
    1月7日當時被上訴人之員工林璟彥曾致電上訴人馮在城表示
    「24小時看護，白天本期1月7日開始，晚上1月14日開始，
    費用由院方負擔」、「於97年3月27日被上訴人副院長蔡忠
    斌與上訴人馮在城舉行第2次會議，其表示：係他們疏忽並
    向家屬致歉，並表示：病患滿6個月後進入忠孝路護理之家
    ，費用由嘉基負責；其他損失賠償請馮在城開出。（上訴人
    馮在城）答：四月初才回復（覆）」，足見被上訴人醫院有
    表示免除醫療費用。惟兩造於97年5月7日有會談，但未達成
    共識，第二次會談後就將上訴人張秀真轉至護理之家，費用
    應由被上訴人醫院負擔乙節，雖具提出上訴人馮在城之私人
    筆記記錄資料影本附卷（見原審卷第152至154頁）。惟被上
    訴人否認有前揭免除費用之協議，並以兩造若確有達成協議
    ，被上訴人醫院將會開會研議上訴人要求，相關金額須經科
    主任會議同意後，並簽立書面資料，自無不書立書面協議，
    以終止兩造間民、刑事訴訟，反而聽任訴訟繼續二年餘，上
    訴人馮在城此項抗辯顯違經驗法則；而上訴人自本件於98年
    11月23日起訴迄至99年12月9日前未曾抗辯被上訴人應允免
    除費用，其一再藉故延滯訴訟程序，分次提出新抗辯或調查
    證據聲請，且遲不將上訴人張秀真接回照護，顯係不願負擔
    被告張秀真之照護責任，及遂行阻礙訴訟終結之目的等語。
    經查，兩造就前述醫療相關費用有無達成協議或部分免除，
    雖據上訴人馮在城提出其私人筆記記錄資料，然參以該筆記
    資料僅為兩造協調過程之單方記載，已難認兩造就此部分有
    成立協議；何況，兩造就本件醫療糾紛之協調，縱認被上訴
    人有允諾負擔上訴人張秀真之醫療費用或照護費用，不過係
    兩造協調條件之一部分及過程而已，兩造既未就此達成協議
    ，自無拘束被上訴人之效力。
六、綜上所述，被上訴人主張其與上訴人馮在城間有醫療契約關
    係，及上訴人馮在城積欠張秀真自96年11月28日至98年3月2
    5日之住院費用1,178,453元、97年1月7日至98年3月14日之
    住院看護費849,000元及96年11月28日至98年10月2日之門診
    費用9,640元、護理之家照護費、耗材費、陪診費及代繳福
    音診所門診費、代購物品等費用共236,095元，總計2,273,1
    88元，既屬可信。而上訴人馮在城抗辯其非契約之當事人、
    被上訴人之受雇醫師呂怡儀對上訴人張秀真之醫療行為有疏
    失，被上訴人應負債務不履行及僱用人損害賠償責任不得為
    本件請求及可以損害賠償債權為抵銷等情，既非可採。則被
    上訴人本於醫療契約等法律關係，請求上訴人馮在城給付2,
    273,188元，及自起訴狀繕本送達翌日即98年12月2日起至清
    償日止，按年息百分之5計算之利息為有理由，應予准許。
    原審就上開准許部分命上訴人馮在城如數給付，並兩造之聲
    請為准免假執行之宣告，經核並無違誤。上訴人馮在城，指
    摘原判決不當，求予廢棄改判，為無理由，應駁回其上訴。
    又被上訴人主張上訴人張秀真為與其有醫療契約關係，既不
    可採，則其請求上訴人張秀真應給付2,273,188元本息，且
    與上訴人馮在城不真正連帶，即如任一被告為全部或一部之
    給付時，他被告於該給付範圍內同免給付之義務，為無理由
    ，應予駁回。原審就上開不應准許部分，為上訴人敗訴之判
    決，上訴人張秀真上訴意旨指摘原判決此部分不當，求予廢
    棄改判，為有理由，自應由本院予以廢棄改判如主文第二項
    所示。
七、又本件待證事實已臻明確，兩造其餘攻擊防禦方法及舉證，
    對判決之結果已不生影響，爰不一一詳為審酌，附此敘明。
八、據上論結，本件上訴為一部有理由，一部無理由，依民事訴
    訟法第450條、第449條、第79條，判決如主文。
中    華    民    國    100    年    6    月    28    日
                  民事第一庭    審判長法  官    丁振昌
                                      法  官    高明發
                                      法  官    李素靖
上為正本係照原本作成。
如不服本判決，應於收受送達後20日內向本院提出上訴書狀，其
未表明上訴理由者，應於提出上訴後20日內向本院補提出理由書
狀（均須按他造當事人之人數附繕本）上訴時應提出委任律師或
具有律師資格之人之委任狀；委任有律師資格者，另應附具律師
資格證書及釋明委任人與受任人有民事訴訟法第466條之1第1項
但書或第2項（詳附註）所定關係之釋明文書影本。如委任律師
提起上訴者，應一併繳納上訴審裁判費。
中    華    民    國    100    年    7    月    1     日
                                      書記官    李良倩
【附註】
民事訴訟法第466條之1：
(1)對於第二審判決上訴，上訴人應委任律師為訴訟代理人。但上
  訴人或其法定代理人具有律師資格者，不在此限。
(2)上訴人之配偶、三親等內之血親、二親等內之姻親，或上訴人
  為法人、中央或地方機關時，其所屬專任人員具有律師資格並
  經法院認為適當者，亦得為第三審訴訟代理人。
民事訴訟法第466條之2第1項：
  上訴人無資力委任訴訟代理人者，得依訴訟救助之規定，聲請
  第三審法院為之選任律師為其訴訟代理人。